臺灣高等法院民事判決　　　　　　　　100年度重上字第193號
上　訴　人　鄭謝昌
　　　　　　黃燕雀
上　一　人
訴訟代理人　張坤厚
上　訴　人　蔡國器
　　　　　　黃淑敏
　　　　　　張淑卿
　　　　　　陳妍文
　　　　　　邱惠芳
共　　　同
訴訟代理人　徐秀鳳律師
　　　　　　蔡奮鯨律師
被　上訴人　財政部國有財產局
法定代理人　張佩智
訴訟代理人　陳文龍
複　代理人　吳嘉榮律師
上　一　人
複　代理人　鄭淑燕律師
　　　　　　商桓朧律師
上列當事人間請求損害賠償事件，上訴人對於中華民國100年2月
8日臺灣臺北地方法院99年度重訴字第564號第一審判決提起上訴
，本院於100年9月22日言詞辯論終結，判決如下：
    主    文
上訴駁回。
第二審訴訟費用由上訴人負擔。
    事    實    及    理    由
一、上訴人聲明求為判決：
      (一)原判決不利於上訴人部分廢棄。
      (二)上開廢棄部分，被上訴人應給付上訴人鄭謝昌新台幣（
        下同）389萬2844元，黃燕雀1366萬4890元、蔡國器
        1441 萬3767元、黃淑敏67萬0826元、張淑卿63萬2760
        元、陳妍文44萬7848元、邱惠芳54萬5901元，及均自97
        年11月11日起至清償日止按年息百分之五計算之利息。
      (三)願供擔保請准宣告假執行。
      (四)第一、二審訴訟費用由被上訴人負擔。
    被上訴人聲明求為判決：
      (一)上訴駁回。
      (二)如受不利判決，願供擔保請准宣告免為假執行。
      (三)第二審訴訟費用由上訴人負擔。
二、上訴人主張：鄭謝昌、黃燕雀、蔡國器、黃淑敏、陳妍文、
    邱惠芳、張淑卿等7人（以上7人合稱上訴人，分別時各稱其
    名，共同原告何玉媛未上訴，故省略），前六人分別為台北
    市○○街44巷22之5號2、3、4樓、雲和街75巷5號2樓、67之
    2 號3、4樓之房屋所有權人，張淑卿為雲和街75巷5號3樓房
    客。毗鄰之台北市○○街75巷1號木造平房（下稱系爭房屋
    ，未辦保存登記）係被上訴人所管理之國有財產，被上訴人
    就該屋有事實上支配力及管理力，為實質所有權人。然系爭
    房屋閒置已久，環境髒亂、雜草叢生，且大門未上鎖、鐵門
    銹蝕，第三人得輕易進出、顯見其未妥善管理。民國（下同
    ）97年8月26日下午16時37分許，系爭房屋起火，火勢波及
    上訴人名下前述房屋，致屋內裝潢、管線與傢俱等多項財物
    受損，上訴人分別受有聲明欄所示損害（已扣除陳妍文、邱
    惠芳之保險給付。但包含張淑卿自訴外人陳彩茸受讓雲和街
    75巷5號3樓房屋修繕費18萬4500元）。保險公司賠付陳妍文
    與邱惠芳41萬5785元後，代位依據民法第191條第1項前段規
    定，訴請被上訴人賠償41萬5785元本息勝訴確定；益徵被上
    訴人並未妥善管理房屋。爰依民法第191條第1項前段規定，
    訴請判決命被上訴人應給付鄭謝昌389萬2844元，黃燕雀
    1366萬4890元、蔡國器1441萬3767元、黃淑敏67萬0826元、
    張淑卿63萬2760元、陳妍文44萬7848元、邱惠芳54萬5901
    元，及均自97年11月11日起至清償日止按年息百分之五計算
    利息（原審為上訴人全部敗訴判決，上訴人提起上訴）。
三、被上訴人則以：民法第191條第1項適用對象為建築物或工作
    物之所有權人，系爭房屋係國有財產，被上訴人僅為管理者
    ，故上訴人以被上訴人為被告，顯屬當事人不適格。保險公
    司代位請求損害賠償，該案當事人、重要事實均與本件有別
    ，該件判決對本件並無任何拘束力。上訴人並未證明被上訴
    人管理有何缺失致引發火災，所述損害數額亦非可信。何況
    ，被上訴人早將系爭房屋斷水斷電並切斷瓦斯，並在97 年5
    、6月間更換門鎖、加高圍籬、整理環境，已善盡管理義務
    並防止火災發生。故上訴人不得向被上訴人請求損害賠償等
    語，資為抗辯。
四、兩造不爭執事實：
  (一)上訴人（除張淑卿外）分別為台北市○○街44巷22之5號2、
    3 、4樓、雲和街75巷5號2樓、67之2號3、4樓房屋所有權人
    。系爭房屋毗鄰上開房屋，其稅籍資料記載被上訴人為管理
    機關。97年8月26日下午16時37分許，系爭房屋起火並遭焚
    毀，毗鄰之台北市○○街69號木造房屋（下稱69號房屋，亦
    由被上訴人管理）及上訴人前述房屋，均遭火勢波及。（見
    原審卷第14至21頁權狀與謄本，本院卷第63頁稅籍資料、第
    65 頁正反面筆錄）
  (二)訴外人明台產物保險股份有限公司（下稱明台公司）賠付陳
    妍文、邱惠芳火災保險金41萬5785元後，依保險法第53條代
    位行使該部分權利，依民法第191條第1項規定，訴請被上訴
    人賠付41萬5785元本息（下稱另案），業經判決明台公司全
    部勝訴確定在案，有原法院99年度北簡字第12004號判決、
    99年度簡上字第700號判決足稽。（見本院卷152至159頁）
  (三)被上訴人承辦人江敏霜就系爭房屋火災所涉公共危險罪嫌，
    業經檢察官處分不起訴，亦有台灣台北地方法院檢察署檢察
    官97年度偵字第26673號不起訴處分書可按。（見原審卷第
    22 頁）
五、上訴人主張系爭房屋係國有財產，被上訴人為其管理機關，
    故被上訴人為系爭房屋實質所有權人。嗣因被上訴人疏於管
    理，於97年8月26日下午16時37分許發生火災，延燒上訴人
    房屋，致上訴人受有如上訴聲明所示損害（已扣除保險給付
    ，但是包含張淑卿自陳彩茸受讓債權），故被上訴人應依民
    法第191條第1項前段規定負賠償責任云云。為被上訴人所否
    認，並以前詞置辯。是以本件爭點應為：(一)本件當事人適格
    與否？(二)被上訴人有無民法第191條第1項前段賠償責任？茲
    分述如下。
六、關於本件當事人適格方面：
  (一)按當事人之適格，指當事人就特定訴訟標的有實施訴訟之權
    能而言，此項權能之有無，應依當事人與特定訴訟標的之關
    係定之（最高法院26年渝上字第639號判例意旨參照）。次
    按「土地上之建築物或其他工作物所致他人權利之損害，由
    工作物之所有人負賠償責任」、「國有財產之取得、保管、
    使用、收益及處分，依本法之規定；本法未規定者，適用其
    他法律」、「國家依據法律規定，或基於權力行使，或由於
    預算支出，或由於接受捐贈所取得之財產，為國有財產」、
    「財政部承行政院之命，綜理國有財產事務。財政部設國有
    財產局，承辦前項事務；其組織以法律定之」，民法第191
    條第1項前段、國有財產法第1條、第2條第1項、第9條第1、
    2項亦定分別定有明文。從而，財政部設有國有財產局，承
    辦國有財產之取得、使用、收益及處分事務，此觀國有財產
    法第1條、第9條第2項之規定而自明。準此，凡因有關國有
    財產之處分涉訟者，僅國有財產局對於為訴訟標的客體之國
    有財產有處分之權能，自應以國有財產局為原告或被告，其
    當事人之適格，始能謂無欠缺（最高法院84年度台上字第
    1843號判決意旨參照）。財政部設國有財產局，承辦國有財
    產之取得、保管、使用、收益及處分事務。又國家由於預算
    支出所取得之財產，為國有財產，其由機關、部隊使用之國
    有財產為公用財產，公用財產雖以各直接使用機關為管理機
    關，但管理機關對於公用財產不得為任何處分，此觀國有財
    產法第1條、第2條第1項、第4條第2項第1款、第9條第2項、
    第11條、第28條之規定自明。故凡因有關國有財產之處分涉
    訟者，自應以財政部國有財產局為被告，其當事人之適格，
    始能謂無欠缺，不因其尚未登記為國有而有異（最高法院88
    年度台上字第1777號判決意旨參照）。
  (二)依上開說明，由於國有財產法設有特別規定，被上訴人為國
    有財產之管理與處分機關，負責國有財產之取得、保管、使
    用、收益及處分事務；從而，國有財產因上開事項涉訟時，
    僅以被上訴人為當事人即足矣，毋須以中華民國為當事人。
    實務上，於民眾訴請塗銷國有土地所有權移轉登記，即以被
    上訴人為訴訟對造（參見最高法院83年度台上字第234號、
    91年度台上字第2597號判決，見本院卷93、96頁）；至於人
    民訴請確認國有土地所有權事件，亦以被上訴人為訴訟當事
    人（參見最高法院87年度台上字第654號判決，見本院卷第
    94頁）。兩造既不爭執系爭房屋為國有財產，管理機關為被
    上訴人（見不爭執事項(一)），依前述規定，被上訴人就本件
    訴訟即有實施訴訟之權能，並非當事人不適格。至於台北市
    政府消防局第A08I26Q1火災原因調查報告書〔下稱系爭報告
    書，附於台灣台北地方法院檢察署97年度偵字第26673 號案
    卷（下稱偵卷）〕第三段第(一)小段第2.點，固記載被上訴人
    為系爭房屋所有人（見系爭報告書第9頁即偵卷第19頁背面
    ），然無相關佐證，故非可採；但被上訴人基於國有財產管
    理機關地位，就本件有實施訴訟權能，既如前述，此一誤載
    尚無影響。
  (三)被上訴人雖辯稱民法第191條第1項前段明示賠償義務人以建
    築物或其他工作物之所有人為限，此與國家賠償法第9條第2
    項規定公有公共設施因設置或管理有欠缺，致人民生命、身
    體或財產受損害者，以該公共設施之設置或管理機關為賠償
    義務機關，兩者賠償義務人並不相同，是依民法第191條第1
    項前段條請求損害賠償者，不及於所有人以外之人；並舉本
    院97年度重上國字第5號判決為其論據。惟上述判決並非最
    高法院判例，復經最高法院99年度台上字第428號判決廢棄
    發回（見本院卷第150至163頁），則被上訴人據此主張本件
    訴訟為當事人不適格云云，即無可採。被上訴人另辯稱民法
    第191條第1項僅適用於自然人，於法人尚無適用之餘地；惟
    其所舉最高法院95年台上字第338號判決係謂：「民法第184
    條所規定之侵權行為類型，均適用於自然人之侵權行為，上
    訴人為法人自無適用之餘地。民法第185條規定之共同侵權
    行為，亦同。至於法人侵權行為則須以其董事或其他有代表
    權人，因執行職務所加於他人之損害，法人始與行為連帶負
    賠償之責任（民法第28條）。若該法人之員工因執行職務，
    不法侵害他人之權利，則依民法第188條之規定，該法人亦
    須連帶負賠償責任。可否謂：民法對於侵權行為並未特別規
    定限於自然人，法人組織體內部自然人為法人所為之行為，
    不論適法或不適法行為，均應視為法人本身之行為，法人應
    負損害賠償責任等語，亦非無疑」（見本院卷第164頁），
    依上開判決意旨，並未排除法人適用民法第191條第1項前段
    之可能。解釋上，自然人與法人均為實體法權利主體，得享
    有房屋所有權，而民法第191條第1項著重於房屋所有人之設
    置、保管責任，尚與法人侵權行為能力無涉；則被上訴人辯
    稱其為法人，並無民法侵權行為能力，故不適用民法第191
    條第1項前段規定云云，尚非可採。
七、關於被上訴人有無民法第191條第1項前段賠償責任方面：
  (一)按確定判決之既判力，固以訴訟標的經表現於主文判斷之事
    項為限，判決理由並無既判力，但法院於判決理由中，就訴
    訟標的以外當事人主張之重要爭點，本於當事人辯論之結果
    已為判斷時，其對此重要爭點所為之判斷，除有顯然違背法
    令，或當事人已提出新訴訟資料，足以推翻原判斷之情形外
    ，應解為在同一當事人就該重要爭點所提起之訴訟中，當事
    人及法院就該已經法院判斷之重要爭點之法律關係，不得任
    作相反之主張或判斷，始符民事訴訟上之誠信原則（最高法
    院96年度台上字第1782、2569號、73年度台上字第4062號判
    決要旨參照）。查陳妍文、邱惠芳向明台公司投保火險，於
    本件火災後向該公司領得保險金41萬5785元，明台公司遂依
    保險法第53條代位行使權利，依據民法第191條第1項前段請
    求被上訴人賠付41萬5785元本息，經另案判決勝訴確定（見
    不爭執事項(二)）。依前開說明，明台公司於該案代位行使權
    利，已自陳妍文、邱惠芳損害賠償請求權分離，且陳妍文、
    邱惠芳並非另案當事人；故另案就被上訴人賠償責任所為認
    定，對本件並無爭點效等拘束力。上訴人僅因明台公司所行
    使債權源自陳妍文、邱惠芳，即謂另案判決對本件有爭點效
    等拘束力，尚無可採。（上訴人本件請求已扣除保險給付部
    分）
  (二)再按「當事人主張有利於己之事實者，就其事實有舉證之責
    任」，民事訴訟法第277條前段定有明文。所謂設置有欠缺
    ，係指土地上之建築物或其他工作物，於建造之初即存有瑕
    疪而言。所謂保管有欠缺，係指於建造後未善為保管，致其
    物發生瑕疪而言（最高法院50年台上字第1464號判例意旨參
    照）。
  (三)查被上訴人於96年10月3日即申請自來水公司將系爭房屋斷
    水，有96年10月3日台財產北改字第09650025780號函在卷（
    見原審卷第158至160頁），系爭房屋業於96年間辦竣斷電、
    切斷瓦斯，亦有台灣電力股份有限公司業務處96年10月19日
    業電收字第09610061701號函、大台北區瓦斯股份有限公司
    96 年11月7日（96）北瓦峰營服字第02623號函在卷（見原
    審卷第161至165頁），在客觀上，足以防止系爭房屋因電線
    走火、瓦斯外洩等事故引發火災。據被上訴人承辦人江敏霜
    於97年11月18日警訊時供稱：「（系爭房屋）沒有人居住…
    。國有房屋是登記在本局的名下，沒有指定定的保管人，是
    由轄區的承辦人做房屋巡管，巡管規定是一年巡查一次…。
    本局在97年5月巡查時，發現有環境髒亂及樹木枝葉過長情
    形，有洽廠商辦理清理環境事宜，並於97年7月8日複勘房地
    ，國有房屋管理情形皆無異狀。…（系爭房屋）平常都是封
    閉的，如果有環境清理需要，我們才會會同廠商入內清理…
    」（見影印偵卷第6至7頁）。再其次，台北市政府環境保護
    局以97年4月22日北市環安字第AB706399、AB706400號環境
    維護改善通知單，通知被上訴人改善系爭房屋與69號房屋環
    境後；被上訴人即在97年5月8日勘查現場，並於同年月21日
    僱工清理系爭房屋與69號房屋庭院內雜草、垃圾，修剪樹枝
    ，於二者圍牆上緣加高鐵板，圍牆側門持續以鐵板封閉，旋
    以97年6月6日台財產北改字第0975001312號函，檢送清理前
    後相片向台北市政府環境保護局說明（見原審卷第166頁公
    函及下列相片。第181至185頁為97年5月8日勘查相片，第
    174、176、177頁為施工前相片，第178頁為施工中相片、
    175、179、180頁為施工後相片；即偵卷第136至141頁）。
    97年7月8日複查時，系爭房屋與69號房屋庭院並無髒亂情事
    ，圍牆、鐵門、鐵板等安全設施亦屬良好，且呈關閉狀態，
    他人無法進入，有相片8張可佐（見偵卷第143頁），足見系
    爭房屋環境與安全設備，業已完成檢修；嗣97年8月26日下
    午16 時37分發生火災（距97年7月8日複查僅月餘），尚難
    認定被上訴人就系爭房屋之保管、管理，有何缺失。而台灣
    台北地方法院檢察署檢察官亦據以認定江敏霜並無公共危險
    罪嫌因而不起訴處分確定，此經調卷查明，並有該署97年度
    偵字第26673號不起訴處分書可憑（見不爭執事項(三)）。
  (四)上訴人固謂系爭房屋平日得任意出入，圍牆鐵門鏽蝕、大門
    未上鎖，且有民眾出入側門餵貓，清潔工係翻牆進入庭院以
    清除垃圾云云。惟系爭報告書第二段第(八)小段係記載「…（
    系爭房屋）大門下方有嚴重鏽蝕情形（見照片137、138、
    139），大門卡榫未上鎖（見照片140、141）…」（見系爭
    報告書第9頁即偵卷第19頁背面）。對照上開相片（見系爭
    報告書第第105至107頁即偵卷111至113頁），可見系爭房屋
    庭院鐵門下方雖有鏽蝕，但面積有限，鐵門基本功能仍屬完
    整，民眾無從自鏽蝕處侵入系爭房屋庭院。其次，被上訴人
    已於鐵門內側安裝門鎖與卡榫各一具，由於房屋無人居住，
    故管理或巡查人員離開時，僅能將鐵門自外上鎖，鐵門內側
    卡榫則無從扣上。上訴人就系爭報告書斷章取義，推論被上
    訴人平日未將鐵門卡榫上鎖，且鐵門與門鎖均失去作用，致
    他人得任意進出，尚非可取。
  (五)證人呂學儒雖於97年8月28日台北市政府消防局（下稱消防
    局）談話筆錄陳稱：「我目前任職於承威開發有限公司，承
    包國有財產局臺灣北區辦事處於臺北市○○區○○街75巷1
    號（即系爭房屋）清潔工程，最近1次進入清潔時間為（97
    年）5月21日，因為大門門鎖損壞，所以我是由北側的圍牆
    爬進去，我沒有進去房子裡面，只有清潔庭院的雜草跟垃圾
    」等語（見偵卷第25頁）。依其所述，97年5月21日，系爭
    房屋圍牆與鐵門均屬封閉狀態，故呂學儒無從推開鐵門以進
    入，必須翻越圍牆以整理庭院；核與被上訴人前開97年5月
    21 日清理庭院、檢修門扇相片情節相符。參以被上訴人97
    年7 月8日複查時、庭院並無髒亂情事，圍牆、鐵門、鐵板
    等阻絕設施良好，均呈關閉狀態，他人無法進入（見第(三)小
    段理由），可見鐵門等設施於97年7月8日仍屬正常。尚不得
    僅因呂學樟在同年5月21日翻牆入院整理環境，即謂被上訴
    人管理不當致於同年8月26日引發火災。當地居民游皓庭於
    97年8月27日消防局談話筆錄雖陳稱：「我是臺北市○○區
    ○○街44巷22之5號1樓住戶，我曾於火災發生3天前中午1點
    多，看到1名年約40幾歲的男子，從雲和街69號側門（雲和
    街75巷1號，指系爭房屋）出來，他手上有拿貓食，應該是
    來餵貓」等語（見偵卷第24頁）。惟系爭房屋環境與安全設
    施於97年5月21日已完成整頓，於97年7月8日複查時亦屬正
    常，已如前述；衡諸常情，在相當期間內，應足以防止他人
    任意進入現場、遺留火源致生火災。是以97年8月26日火災
    前數日，固有民眾自系爭房屋側門入內餵食野貓，然鐵門等
    設備甫通過複查，顯然民眾係以不正常方式破解安全設備以
    進入系爭房屋，尚非被上訴人就系爭房屋之保管不當。
  (六)系爭報告書第二段第(四)小段就起火原因記載：「1.據勘查，
    現場起火處位於房間(1)地面東北側附近，經檢視後現場未發
    現有電器用品或電源配線經過，且據台電人員所述，該處已
    斷電多時，故研判因電氣因素致起火燃燒之可能性予以排除
    。2.…採集大門前地面及該處燒熔物，經鑑析結果：均未檢
    出石油系促燃劑成分，且據國有財產局臺灣北區辦事處江敏
    霜所陳述，現場無招標或改建之糾紛，故研判因人為縱火致
    起火燃燒之可能性較小。3.…經清理現場時發現房間內留有
    棉被等物品，顯示該處應有人員入內活動之跡象…勘查該址
    鐵門發現鐵門下方有嚴重鏽蝕情形，大門卡榫未上鎖，又起
    火處附近發現有受燒損之衣物等雜物，而現場若無外來火源
    時無起火燃燒之條件存在，故綜合研判不排除有人員進入或
    居留因故遺留火種（菸蒂、蚊香）引燃周圍可燃物致起火燃
    燒之可能性」，第(五)小段結論亦稱「台北市○○區○○街75
    巷1號火災案，經現場勘查及關係人所陳述，其起火原因不
    排除有人員進入或居留因故遺留火種（菸蒂、蚊香）引燃周
    圍可燃物致起火燃燒之可能性」（見系爭報告書第11至12頁
    即偵卷第20頁背面至21頁正面）。系爭房屋既已切斷電力及
    瓦斯，甫於97年5月21日整理環境、強化安全設備，同年7月
    8日複查時亦屬正常，既如前述，則起火原因雖未排除他人
    進入或居留而遺留火種；然被上訴人就爭房屋之保管並無欠
    缺，縱使他人事後以不正常方式進入房屋致生火災，亦非可
    歸責於被上訴人（以不正常方式進入系爭房屋並遺留火源者
    ，始為本件火災肇事者）。至於被上訴人於火災後安置受災
    住戶，並委請台灣省土木技師公會鑑定上訴人屋損、補強方
    式，此有該會（98）省土技字第5612號鑑定報告書在卷（見
    本院卷第140至151頁）；然此係被上訴人為調查事故原因與
    損害而為，尚不得謂被上訴人承認火災源自管理不當。此外
    ，被上訴人既在97年5月21日清理、整頓，同年7月8日複查
    ；不論以往是否勤於整理環境、維修圍牆與鐵門等設施，該
    次管理已達到防止侵入及失火之效果，故本院毋庸再為探究
    以往管理情形。
八、綜上所述，系爭房屋係屬被上訴人負責管理、處分之國有財
    產，於97年8月26日下午16時37分發生火災，除系爭房屋遭
    焚毀外，並導致上訴人所有（張淑卿係雲和街75巷5號3樓承
    租人並受讓債權）台北市○○街44巷22之5號2、3、4樓、雲
    和街75巷5號2樓、67之2號3、4樓房屋受有程度不一之損害
    。上訴人主張被上訴人疏於管理，致上訴人房屋受損，被上
    訴人應賠償上訴聲明所示金錢，並非可信。被上訴人辯稱已
    善盡保管維護之責，故系爭房屋起火不應歸責於被上訴人一
    節，則屬可取。從而，上訴人依據民法第191條第1項前段規
    定，訴請被上訴人應給付鄭謝昌389萬2844元，黃燕雀1366
    萬4890元、蔡國器1441萬3767元、黃淑敏67萬0826元、張淑
    卿63萬2760元、陳妍文44萬7848元、邱惠芳54 萬5901元，
    及均自97年11月11日起至清償日止按年息百分之五計算之利
    息。為無理由，應予駁回。其假執行失所附麗，應併予駁回
    。原審所為上訴人敗訴之判決，其理由雖與本院不同，然結
    論並無二致，仍應予以維持，上訴意旨指摘原判決此部分不
    當，求予廢棄改判，為無理由，應予駁回。
九、至兩造其餘攻擊或防禦方法及未經援用之證據，經斟酌後，
    認均不足以影響本判決之結果，自無逐一詳予論駁之必要，
    併予敘明。
十、據上論結，本件上訴為無理由，依民事訴訟法第449條第1項
    、第78條、第85條第1項前段，判決如主文。
中    華    民    國   100    年    10    月    13    日
                    民事第二十庭
                        審判長法  官 張  蘭
                              法  官 林曉芳
                              法  官 吳燁山
正本係照原本作成。
如不服本判決，應於收受送達後20日內向本院提出上訴書狀，其
未表明上訴理由者，應於提出上訴後20日內向本院補提理由書狀
（均須按他造當事人之人數附繕本）上訴時應提出委任律師或具
有律師資格之人之委任狀；委任有律師資格者，另應附具律師資
格證書及釋明委任人與受任人有民事訴訟法第466條之1第1項但
書或第2項（詳附註）所定關係之釋明文書影本。如委任律師提
起上訴者，應一併繳納上訴審裁判費。
中    華    民    國   100    年    10    月    17    日
                              書記官 于  誠
附註：
民事訴訟法第466條之1（第1項、第2項）：
對於第二審判決上訴，上訴人應委任律師為訴訟代理人。但上訴
人或其他法定代理人具有律師資格者，不在此限。
上訴人之配偶、三親等內之血親、二親等內之姻親，或上訴人為
法人、中央或地方機關時，其所屬專任人員具有律師資格並經法
院認為適當者，亦得為第三審訴訟代理人。